臺灣板橋地方法院民事判決　　　　　　　 94年度訴更字第4號
原　　　告　甲○○
訴訟代理人　楊金順律師
複代理人　　曾朝誠律師
被　　　告　乙○
　　　　　　　　　　　　號
上列當事人間請求損害賠償事件，經本院於民國94年9月9日言詞
辯論終結，判決如下：
    主  文
原告之訴及假執行之聲請，均駁回。
訴訟費用由原告負擔。
    事實及理由
一、原告主張：
（一）緣於民國78年間原告透過朋友林守、施鍾銘代書介紹認識
      被告，嗣後被告發現原告頗有資力便建議共同投資購買台
      北縣樹林市鎮○街31號2 樓全部總計約160 坪之系爭房屋
      ，被告前帶原告到現場查看，當時系爭房屋係一空屋並有
      火災過之痕跡，被告便向原告宣稱，倘將全部二樓產權買
      齊並加以裝璜隔間再出售必能獲得高額之利潤，且經被告
      保證原告只要出資，其餘承購、出售均由被告負責，原告
      只要在3 個月就可獲利，原告信以為真，遂於78年5 月8
      日與被告共同前往施鍾銘代書處，簽訂協議書後，原告便
      陸續支付被告共新台幣（下同）335 萬元。
（二）兩造於協議書第5 點約定「乙方付款日起參個月滿若甲方
      無法將產權處理妥善時，乙方可提出解約之要求甲方不得
      拒絕、解約時甲方願意以月利貳分計本利乙次付結乙方，
      產權則由甲方獨立承擔處理。」，而此處「妥善」便是要
      將系爭房屋產權全部購得並出售獲利。被告自簽約日起3
      個月內並未將系爭房屋全部產權購得，明顯已違反上開約
      定，是以，原告依雙方約定，解除雙方之協議書，被告依
      約及民法第179 條、第259 條第2 款之規定應返還335 萬
      元，及自78年8 月1 日起至清償日止，按週年利率百分之
      二十計算之利息。
（三）為此，聲明：被告應給付原告335 萬元，及自78年8 月1
      日起至清償日止，按週年利率百分之二十計算之利息。並
      願供擔保請准宣告假執行。
二、被告則以：原告於78年間計劃購買台北縣樹林巿鎮前街3 號
    2 樓全部建物（分別登記數個建號），價金需800 萬元，乃
    與原告約定，由原告應給付合夥金400 萬元，惟原告僅給付
    267 萬元予伊，而非335 萬元，原告交付之335 萬元並非全
    部係投資在買系爭房屋，其中一部分金錢係原告將購買台北
    縣板橋市○○段443 、444 地號土地的錢。而被告已將原告
    依約給付之金錢用於購買上開建物，其中台北縣樹林巿鎮○
    街3 之1 號附2 、附4 、附10、附13、附16建物業已登記為
    被告所有，而台北縣樹林巿鎮前街3 之1 號附6 、附11、附
    12建物則登記為原告之妻即訴外人許彩霞所有。因原告未依
    約給足四百萬元，故無法購買台北縣樹林巿鎮前街3 號2樓
    附3 號建物，此建物現為訴外人劉春梅所有。是以，原告之
    訴為無理由，應予駁回。
三、本院之判斷：
（一）原告主張於78年間原告透過朋友林守、施鍾銘代書介紹認
      識被告，嗣後被告發現原告頗有資力便建議共同投資購買
      樹林市鎮○街31號2樓全部總計約160坪之系爭房屋，兩造
      乃於78年5 月8 日簽立協議書1 紙，約定：「雙方以總款
      新台幣捌佰萬之計算（即每坪伍萬元整）由甲（即被告）
      、乙（即原告）方各出資一半即每人投資肆佰萬元正，
      承購樓全部產權」（第1 條）、「乙方（即原告）付款
      日起參個月滿若甲方（即被告）無法將產權處理妥善時，
      乙方可提出解約之要求甲方不得拒絕、解約時甲方願意以
      月利貳分計本利乙次付結乙方，產權則由甲方獨立承擔處
      理。」（第5 條）等事實，業據提出協議書影本1 紙為證
      （本院93年度訴字第1867號卷第7 、8 頁），被告並無爭
      執，堪信為真正。另參酌系爭協議書載明：「立協議書人
      乙○（以下簡稱甲方）甲○○（以下簡乙方）方共同投
      資購買樹林鎮鎮○街3 號2 樓全部連同公共設總計以160
      坪計算方約共同投資條件如左：... 」，足見兩造係約
      定合資以買受不動產。
（二）原告主張其與被告簽立系爭協議書後，陸續給付335 萬元
      之事實，業據提出協議書影本1 件、收據影本3 紙、不動
      產買賣契約書影本1 件為證（本院93年度訴字第1867號卷
      第8 、9 、31、32頁），被告則否認之，辯稱：原告依約
      應給付400 萬元，惟原告僅給付267 萬元用以購買系爭建
      物，而非335 萬元。原告交付之335 萬元並非全部係投資
      在買系爭房屋，其中一部分金錢係原告交付用以購買台北
      縣板橋市○○段443 地號、444 地號土地云云，然未舉證
      以實其說，且參諸系爭協議書第2 頁最後一段記載「于民
      國七十八年五月八日付新台幣（下同）一百萬元」，而卷
      附3 紙收據亦分別載有「茲收到樹林鎮鎮○街3 之1 號附
      1 之土地房屋買賣款價新台幣拾伍萬元正無誤」、「茲
      收到甲○○購買樹林鎮鎮○街3 號附12、13、11三間定金
      壹佰萬元正」、「茲收到新台幣陸拾萬元正，購鎮前街3
      號2 樓價款。... 」等意旨（本院93年度訴字第1867號卷
      第9 頁），復經被告簽名用印。另卷附不動產買賣契約（
      本院93年度訴字第1867號卷第8 、9 、31、32頁），原告
      之妻許彩霞已交付被告50萬元，以上合計為335 萬元。被
      告雖提出台北縣板橋巿大同443 、444 地號土地登記簿謄
      本，以證明上開原告給付之335 萬元非全部用以購買系爭
      建物，而該443 地號土地亦雖登記為原告之妻許彩霞所有
      ，然而同段444 土地土地登記為訴外人黃潭所有，被告復
      未提出其收受原告給付若干金錢？其流向為何？自難認其
      所辯為真正，尚不足採，堪信原告上開之主張為真正，是
      原告依系爭協議書之約定，業已給付335 萬元予被告。
（三）被告辯稱因原告未依約給付400 萬元，以致其無法依約於
      簽立協議書後3 個月買入系爭台北縣樹林巿鎮前街3 之1
      號全部等語，原告雖自認其僅給付335 萬元，惟主張其交
      付335 萬元後，被告便失去蹤影，原告前往協議書所留之
      地址亦未能找到被告，是以，並非原告不再支付餘款65萬
      元，再按系爭建物過戶時程表亦可看出倘按78年5 月8 日
      簽定系爭協議書約定，被告應於簽約後3 個月內將系爭建
      物「處理妥善」亦即應在78年8 月8 日時，將全數建物產
      權購得並出售獲利分配，惟在78年8 月8 日時被告僅購得
      其中一間，被告已明顯違反雙方之約定，是以，退步言之
      ，縱使當時被告在78年8 月8 日後再找原告出資餘額65萬
      元，原告亦得主張被告已違約在先，爰引民法第265 條規
      定，行使不安抗辯權，拒絕再為給付等語。經查：
  １、原告主張其交付335 萬元後，被告便失去蹤影，原告前往
      協議書所留之地址亦未能找到被告云云，為被告所否認，
      原告迄未舉證以實其說。再者，被告依協議書第5 條「乙
      方（即原告）付款日起參個月滿若甲方（即被告）無法將
      產權處理妥善時，乙方可提出解約之要求甲方不得拒絕、
      解約時甲方願意以月利貳分計本利乙次付結乙方，產權則
      由甲方獨立承擔處理。」之約定，應於78年8 月8 日前將
      系爭台北縣樹林巿鎮前街3 之1 號全部建物之產權處理完
      畢，惟其中台北縣樹林巿鎮前街3 之1 號附2 、附4 、附
      10、附13、附16建物業已登記為被告所有，而台北縣樹林
      巿鎮前街3 之1 號附6 、附11、附12、附14建物則登記為
      原告之妻即訴外人許彩霞所有。台北縣樹林巿鎮前街3 之
      1 號附1 、附5 、附9 建物登記為被告之妻周錦治所有；
      台北縣樹林巿鎮前街3 號2 樓附3 號建物，現為訴外人劉
      春梅所有等情，有系爭建物過戶時程一覽表1 紙、建物登
      記簿謄本16紙附卷可稽（本院卷第51至67頁）。而台北縣
      樹林巿鎮前街3 之1 號附6 、附11、附12、附14建物係分
      別於78年8 月31日、同年11月8 日、同年月14日登記為原
      告之妻許彩霞所有，上開登記均在78年8 月8 日之後，顯
      見原告於78年8 月8 日之後，仍與被告有所聯絡，否則，
      被告豈可持有原告之妻許彩霞之身分文件，辦理所有權移
      轉登記程序。是以，原告主張其交付335 萬元後，被告便
      失去蹤影，原告前往協議書所留之地址亦未能找到被告云
      云，未舉證以實其說，自難信為真正。
  ２、按當事人之一方，應向他方先為給付者，如他方之財產，
      於訂約後顯形減少，有難為對待給付之虞時，如他方未為
      對待給付或提出擔保前，得拒絕自己之給付。民法第265
      條定有明文。兩造於協議書第1 條約定：「雙方以總款新
      台幣捌佰萬之計算（即每坪伍萬元整）由甲（即被告）、
      乙（即原告）方各出資一半即每人投資肆佰萬元正，承
      購樓全部產權」，即兩造既係合資以買受不動產，原告
      之於被告對外買受系爭台北縣樹林巿鎮前街3之1號附1 至
      附16號建物即有先為給付400 萬元予被告之義務。台北縣
      樹林巿鎮前街3 之1 號附1 至16建物，除同號附3 為訴外
      人劉春梅所有外，其餘建物均經被告買受而分別登記為其
      與妻周錦治、原告之妻許彩霞所有，業如上述，故被告之
      財產於訂立系爭協議書顯形減少與否，不無疑問。又原告
      對於被告之財產，於訂約後顯形減少，及被告有難為對待
      給付之虞等節，並未舉證以實其說，其主張自難信為真正
      。
  ３、次按因契約互負債務者，於他方當事人未為對待給付前，
      得拒絕自己之給付。但自己有先為給付之義務者，不在此
      限。民法第264 條第1 項定有明文。雙務契約當事人之一
      方，於他方所負債務已屆清償期，應為給付而未給付時，
      即得請求其給付。該他方當事人縱享有同時履行抗辯權，
      在未行使此抗辯權以前，仍可發生遲延責任之問題，必須
      行使以後，始能免責（參照最高法院50年度台上字第1550
      號判例要旨）。綜上所述，被告辯稱：因原告未依約給付
      400 萬元，以致其無法依約於簽立協議書後3 個月買入系
      爭台北縣樹林巿鎮前街3 之1 號全部等語，應可採信，原
      告既有先給付400 萬元之義務而未履行，被告縱未於78年
      8 月8 日前妥善處理系爭台北縣樹林巿鎮前街3 之1 號附
      1 至16建物產權，亦不負給付遲延之責任。縱認原告無先
      為給付之義務，被告上開之抗辯，核其真意，係行使同時
      履行抗辯權，其自無須負給付遲延之責。
（四）綜上所述，被告既無違約之情形或須負給付遲延之責任，
      準此以解，原告主張以解除系爭協議書（契約），於法不
      合，其依協議書之法律關係及民法第179 條、第259 條第
      2 款之規定，請求被告給付335 萬元，及自78年8 月1 日
      起至清償日止，按週年利率百分之二十計算之利息，為無
      理由，其假執行之聲請，亦失所附麗，均應駁回。
四、訴訟費用負擔之依據：民事訴訟法第78條。
中　　華　　民　　國　　94　　年　　9 　　月　　28　　日
                  民事第二庭    法　官　徐福晉
以上正本係照原本作成
如對本判決上訴，須於判決送達後20日內向本院提出上訴狀
中　　華　　民　　國　　94　　年　　9 　　月　　28　　日
                                書記官　林文賢
